【裁判字號】    97,訴,1792
【裁判日期】    980527
【裁判案由】    返還不當得利
【裁判全文】
臺灣板橋地方法院民事判決              97年度訴字第1792號
原      告  丙○○
訴訟代理人  田振慶律師
            吳彥鋒律師
上  一  人  翁健祥律師
複訴訟代理
人
被      告  亞麗建設開發股份有限公司
法定代理人  甲○○
訴訟代理人  徐光佑律師
複訴訟代理  林長泉律師
人
上列當事人間請求返還不當得利事件，經本院於民國98年5 月12
日言詞辯論終結，判決如下：
    主  文
原告之訴及假執行之聲請均駁回。
訴訟費用由原告負擔。
    事實及理由
一、原告主張：
    (一)原告於民國96年8 月間，經友人乙○○介紹其家族事業即
      被告公司，並稱該公司因有建案即「亞麗璞石」進行中而
      前景看好、獲利可期，故而遊說原告於被告公司辦理增資
      時參加增資認股，俾成為被告公司之股東。嗣後被告公司
      先後以書面通知原告，並以「股東」稱呼原告，並表明「
      本公司擬增資」、「請貴股東」、「將款項匯入被告公司
      帳戶」、「持股比例」等語，且敘明將於96年8 月及9 月
      間分別辦理增資新台幣（下同）600 萬元及3,300 萬元，
      並邀約原告於各次總增資金額認股10% 。原告乃更加確認
      被告公司係以該增資通知，向原告要約參與增資認股，並
      成為被告公司之股東。原告因考量當時投資預算，僅以
      360 萬元作為增資認股之投資款，並陸續匯入被告公司於
      土地銀行永和分行之帳戶。被告公司於97年6 月間又再次
      以書面通知原告將於同年月25日辦理增資500 萬元，然原
      告當時詢問乙○○是否有將原告之姓名、持股等權益登載
      於被告公司股東名簿時，乙○○卻吱唔其詞而無法明確答
      覆。經查詢被告公司之基本資料後，赫然發現被告公司於
      96年8 月6 日始核准設立登記，資本總額為2,600 萬元，
      該公司董事長吳健二、董事許添壽、監察人乙○○3 人所
      持股份數，合計已為被告公司全部股份，足徵被告公司從
      未辦理任何增資，且原告雖已投入360 萬元之增資認股款
      ，卻無法持股而非被告公司之股東，實令原告深覺遭受矇
      騙。被告公司從未辦理任何增資，卻一再以「本公司擬增
      資」、「股東丙○○」等不實事項欺騙原告，致令原告陷
      於錯誤而參與增資認股，爰依民法第92條第1 項之規定，
      撤銷原告參與增資認股之意思。並依民法第179 條之規定
      ，請求被告返還利益。
    (二)原告與被證人所示另7 名股東從未有互為合夥之意思表示
      ，且原告係以參與投資被告公司之意思而給付系爭投資款
      ，與被告公司要約之意思並非一致：
      被告抗辯系爭建案原告係與被告公司的8 個股東合夥云云
      ，顯與原告前開參與被告公司增資認股之意思表示並不一
      致，且原告就合夥之「契約要素」，諸如「互約出資」、
      「經營共同事業」等必要之點，從未與被證4 所列其他7
      人互為意思表示，對於何人為執行業務合夥人亦均未約定
      ，從而被告所辯稱之「合夥契約」自無由成立，灼然至明
      。況且，若依被告辯稱系爭建案係被證4 所列8 人合夥出
      資，則為何被告公司於增資通知中卻要求原告將出資款項
      匯入被告公司帳戶？被告公司與其所稱之「合夥」又有何
      法律關係？被告公司既非合夥人，又憑何依據來管理、運
      用合夥之出資？未見被告有任何說明。倘若原告係以投資
      個案之合夥意思而為出資，豈有可能不問及出資款項由何
      人保管運用？又何以未經合夥人全體同意即得退還合夥出
      資9 萬元予原告，並移轉股份予乙○○？亦證被告辯稱之
      合夥關係，實不合常理至明。
    (三)綜上所陳，原告係以參與被告公司增資認股之意思，而將
      360 萬元匯款至被告帳戶，且原告從未與被證4 所列之人
      就「亞麗璞石建案」互約出資並為合夥之意思表示，故即
      便被告公司或乙○○非惡意欺瞞原告致原告發生錯誤，亦
      因兩造當事人之意思表示並不一致，原告與被告公司或與
      被證4 所列之人間之合夥契約當無由成立，則被告公司自
      原告處受領351 萬元，自屬無法律上之原因而受有利益並
      致原告受有損害，爰依民法第179 條不當得利之規定請求
      被告返還351 萬元。
    並聲明：(一)被告應給付原告351 萬元，及自起訴狀繕本送達
    被告之翌日起至清償日止，按年息百分之五計算之利息。(二)
    原告願供擔保，請准宣告假執行。
二、被告則以：
    (一)原告固有先於96年8 月24日以兆林空間設計名義匯入60萬
      元，後又於96年10月3 日匯入250萬元及同年月24日匯入
      50萬元，合計共360萬元。惟其後原告要求返還部分資金
      ，是被告公司即透過原告就本件投資案之代理人乙○○，
      將其中9 萬元歸還原告，此有乙○○具領之收據一紙為憑
      。是原告就本件投資案，僅投資共351 萬元。原告係透過
      同一建案之投資股東乙○○介紹而參與本件投資案，而原
      告參與投資前被告公司亦交付系爭建案開發分析報告予原
      告，凡此業據證人乙○○證述明確。是原告所投資者係被
      告公司之「亞麗璞石」建案。雖原告提出被告公司2 份通
      知函主張係投資被告公司，然查原證一其上載明「增資
      3,300 萬元作為購買北投區○○段○ ○段447 等4 筆地號
      之土地款及週轉金使用．．．」，原證三亦載明「．．．
      增資500 萬元作為購買鋼筋材料款．．．．」，是被告公
      司均指明增資款係用於系爭「亞麗璞石」建案。據此若原
      告係投資被告公司，則上揭文稿根本不須指明增資款之用
      途，而由被告公司自行運用。既指明其用途當然係投資該
      建案無疑。何況該建案投資股東連同原告共8 名，此見被
      告公司96年10月25日製作之入款明細表可證，則若本件係
      投資被告公司本身，而非公司之建案，為何只有原告一人
      出面爭執？足證原告係投資被告公司之建案無疑。
    (二)原告稱其投資係受被告公司詐騙，與事實不符。蓋被告公
      司係從事營建業之建設公司，而一般建設公司常有未列名
      於股東名冊之股東，即未列名之股東常係個別建案之投資
      而已，亦即公司對外仍係公司組織，而公司內部就個別建
      案確係股東間之合夥關係。本件原告即係被告公司個別建
      案「亞麗璞石」之投資人，即合夥股東，故被告公司稱原
      告為股東，即無不實。又被告公司內部股東（即投資人）
      尚有李龍武、吳月素、林沛樵、吳慶順等人亦未列名於股
      東名冊，惟被告公司從未否認其四人係公司推案之股東即
      投資人，原告之情形亦同，是被告公司絕無如原告所稱向
      其詐騙。再者，本件被告公司於原告投資前，即以「亞麗
      璞石」建案之投資分析報告，透過乙○○提供予原告參考
      ，是原告就本件投資絕無可能陷於錯誤，或被詐欺所致。
      何況，原告所投資之款項，已使用於被告公司所起造之「
      亞麗璞石」工地，該工地並已動工，則俟該工程完工交屋
      後，被告公司定依原告投資比例分派盈虧，是被告公司絕
      無原告所述涉有詐欺其投資款之事。則原告既無受詐欺且
      無意思表示錯誤之情形，其自不得據以撤銷投資之意思表
      示。
    (三)被告公司據聞原告係因其本身財務調度緣故，欲向被告公
      司索回投資款供其運用未果，始誣指被告公司詐騙其股資
      款所致。然被告公司自始均未否認原告之投資，並無詐騙
      。則本件被告公司據有原告之投資款，係有法律上原因，
      則原告依民法第179 條規定，請求返還不當得利，即無理
      由。
    並聲明：(一)原告之訴駁回。(二)如受不利判決，請准供擔保後
    宣告免為假執行。
三、兩造於本院97年11月11日言詞辯論期日協議不爭執之事實為
    ：
    (一)原告經由被告公司監察人乙○○之接洽，先後於96年8 月
      24日以兆林空間設計有限公司之名義匯入被告公司於華南
      商業銀行之帳戶60萬元、於96年10月3 日以自己之名義匯
      入被告公司在國泰世華商業銀行之帳戶250 萬元、於96年
      10月24日以自己名義匯入被告公司在合作金庫銀行之帳戶
      50萬元，前後共計360 萬元。被告嗣於96年10月25日請乙
      ○○轉交9 萬元返還予原告。
    (二)被告公司監察人乙○○於要約原告投資時有提供被證3 之
      資料予原告。
    (三)被告公司曾以其名義寄發原證1 、原證3 之增資通知予原
      告，並請原告匯入增資款項。原證1 書面載明「丙○○股
      東大鑒本公司擬於9 月份增資3300萬元作為購買北投區○
      ○段○○段447 等4 筆地號之土地款及週轉金使用；請貴
      股東於九十六年九月四前（星期二），依下列表將款項匯
      入」；原證3 書面載明「丙○○股東大鑒本公司擬於06
      月份增資500 萬元作為購買鋼筋材料款（鋼筋材料須50﹪
      現金及50﹪一個月票）；煩請貴股東於九十七年六月二十
      五日前（星期三），依下列表將款項匯入」。
    (四)被告公司曾以其名義寄發原證7 之股東開會通知書，通知
      原告出席被告公司之股東會。
四、查原告與乙○○係舊識，經由乙○○之介紹，始得知被告公
    司有進行系爭建案，並向乙○○表示同意投資乙節，為兩造
    所不爭執，並據證人乙○○證述：「我是在打球場合問原告
    要不要投資石牌公司的個案，原告說要看到資料再評估。我
    給原告這個個案的評析報告。」、「（法官提示被證三即本
    院卷36到40頁，問：是否看過這份報告？）有，原告到我家
    裡我就拿這份資料給原告，並解釋給原告聽。」、「（法官
    問：是否有向原告表明該個案投資者為何人？）除了董事長
    外，其他投資者就不一定，所以我只有跟原告講有董事長要
    投資，其他部分可能因為沒有問到，所以沒有提到。」、「
    （被告訴訟代理人問：原告是否都是透過你與被告公司董事
    長達成投資協議？）是的。」等語（見本院卷第97-99 頁，
    98年1 月16日言詞辯論筆錄）可稽。嗣被告公司並有寄發繳
    款通知書及股東會開會通知書予原告之事實，亦為兩造所不
    爭執。原告雖主張乙○○係代理被告公司對其為要約投資之
    行為，但為被告所否認，抗辯：被告公司未授權乙○○要約
    原告投資，乙○○於本件投資案，係代理原告向被告為投資
    之要約等語，則本件首應審究之爭點應為：乙○○之向原告
    介紹被告公司之系爭建案，是否係代理被告公司要約原告參
    與投資被告公司？經查，
    (一)按股份有限公司應由董事長對外代表公司，僅公司與董事
      間訴訟，除法律另有規定外，則由監察人或股東會所選任
      之人代表公司為訴訟，公司法第208 條第3 項、第213 條
      定有明文。查被告公司於96年8 月6 日經核准設立，登記
      股份總數為260 萬股，持有股份之股東則有吳健二、許添
      壽、乙○○，持有股份分別為1,398,000 股、515,000 股
      及687,000 股，吳健二、乙○○並經分別被選任為董事長
      及監察人等情，有公司變更登記表之影本1 份附於本院卷
      第105-107 頁可憑。乙○○雖係被告公司之股東兼監察人
      ，但依公司法上開規定，並非當然有代表公司之權。
    (二)又查，原告向乙○○表示願意投資後，被告公司有於96年
      8 月28日以書面記載「丙○○股東大鑒本公司擬於9 月份
      增資3300萬元作為購買北投區○○段○○段447 等4 筆地
      號之土地款及週轉金使用；請貴股東於九十六年九月四前
      （星期二），依下列表將款項匯入土地銀行永和分行000-
      000-000000戶名：亞麗建設開發股份有限公司」等語；嗣
      於97年6 月間，被告公司又再以書面記載：「丙○○股東
      大鑒本公司擬於06月份增資500 萬元作為購買鋼筋材料款
      （鋼筋材料須50﹪現金及50﹪一個月票）；煩請貴股東於
      九十七年六月二十五日前（星期三），依下列表將款項匯
      入土地銀行永和分行000-000-000000戶名：吳健二」等詞
      ；另被告公司亦於97年7 月29日寄發股東會開會通知書，
      記載「丙○○股東台鑒：一、本公司謹訂於民國97年7 月
      29日（星期二）下午3:00整，於本公司（地址：台北縣永
      和市○○路241 號2 樓）之會議室召開股東會。二、召集
      事由：(1)說明目前工地施工進度。(2)說明公司財務狀況。
      亞麗建設開發股份有限公司召集人吳健二」等語之事實，
      有有上開二信函及通知書之影本各1 份附於本院卷第7 頁
      、第11頁及第20頁可稽。上開信函雖均係以被告公司名義
      所寄發，且以「股東」稱呼原告，並要求原告將股款匯至
      被告公司或其法定代理人吳健二之帳戶，惟僅足證明被告
      有同意原告投資，尚無從據為被告公司有授予代理權予乙
      ○○以要約原告投資之認定。
    (三)查代理人所為意思示直接對本人發生效力者，係指代理人
      於代理權限內以本人名義所為之意思表示而言，本件依原
      告所提證據，尚無從認定乙○○為被告之代理人，則原告
      主張被告係透過乙○○為詐欺行為，使其為同意投資之意
      思表示云云，即難採信，其再據以主張對被告撤銷同意投
      資之意思表示，亦屬無據。
    (四)又被告之寄發上開增資函予原告，係在原告已向乙○○表
      示允為投資之後，與原告系爭同意投資意思表示之作成間
      ，並無何因果關聯，原告執被告嗣未為其辦理股東登記，
      即認被告有以上開增資函詐欺伊之情事，亦不足採取。
五、原告雖又主張其與吳健二等人無互約出資以合夥之意思合致
    ，被告受領351萬元投資款即無法律上之原因等語，惟查，
    (一)被告公司自設立後所營事業僅有系爭「亞麗璞石」建案，
      被告公司全部收入、開銷均用於上開建案乙節，為被告所
      自承（見本院卷第112 頁，98年3 月13日民事陳報狀）。
      原告允為投資後，被告公司有於96年8 月28日以書面表明
      「丙○○股東大鑒」、「本公司擬於9 月份增資3300萬元
      作為購買‧‧」、「請貴股東於九十六年九月四前（星期
      二），依下列表將款項匯入土地銀行永和分行000-000-00
      00 00 戶名：亞麗建設開發股份有限公司」等語，並蓋有
      被告公司名義之統一發票專用章及其法定代理人吳健二之
      印文；嗣於97年6 月間，又再以書面記載：「丙○○股東
      大鑒」、「本公司擬於6 月份增資500 萬元作為購買鋼筋
      材料款‧‧」、「煩請貴股東於九十七年六月二十五日前
      （星期三），依下列表將款項匯入土地銀行永和分行000-
      000-000000戶名：吳健二」等語，並蓋有被告公司及吳健
      二之印鑑章之事實，有該二信函之影本分別附於本院卷第
      7 頁及第11頁可憑。另被告公司亦有於97年7 月29日寄發
      股東會開會通知書，記載「丙○○股東台鑒：」、「一、
      本公司謹訂於‧‧，於本公司（地址：台北縣永和市○○
      路241 號2 樓）之會議室召開股東會。二、召集事由：(1)
      說明目前工地施工進度。(2)說明公司財務狀況。亞麗建設
      開發股份有限公司召集人吳健二」，並蓋用被告公司及吳
      健二之印鑑章，亦有該通知書附於本院卷第20頁可稽。被
      告公司於受領原告360 萬元之投資款後，有將其中9 萬元
      由乙○○領取後退還予原告乙節，除據證人乙○○證述明
      確（見本院卷第99頁，98年1 月16日言詞辯論筆錄）外，
      且為兩造所不爭執，並有請款支付明細表之影本1份 附於
      本院卷第35頁可憑。由上開信函均係以被告公司名義所寄
      發，且以「股東」稱呼原告，並以辦理增資為由要求原告
      將股款匯至被告或其法定代理人帳戶，該退還9 萬元股款
      之請款支付明細表上「請款項目」及「會計科目」係記載
      為「股東往來」，並表明「退還（乙○○）股東溢付款
      90000 元整。代轉現金給丙○○股東」等語，則原告主張
      其係投資被告公司等語，即非不能採信。
    (二)至於證人乙○○雖到場證述：有明確告知原告係與吳健二
      共同合夥投資個別建案，而非被告公司等語（見本院卷第
      99頁，98年1 月16日言詞辯論筆錄），惟與被告所寄發上
      開信函以「股東」稱呼原告，並表明被告公司擬增資之意
      旨，要求原告將股款被告或其法定代理人帳戶，並於退還
      原告9 萬元之請款支付明細表上「請款項目」及「會計科
      目」係記載為「股東往來」，並表明「退還（乙○○）股
      東溢付款90000 元整。代轉現金給丙○○股東」等語之情
      不合，尚難據資為原告僅係與吳健二等人共同合夥投資「
      亞麗璞石」建案之認定。
    (三)被告既係基於與原告間之投資合意而受領系爭351 萬元投
      資款，自有法律上之原因。雖被告未依約登記原告之持有
      股份，但應僅屬被告是否有債務不履行情事之問題，尚難
      據認其受領系爭投資款為無法律上之原因。
六、綜上所述，原告既不能舉證以證明被告有透過乙○○對其為
    詐欺，使其為同意投資之意思表示，又被告係基於兩造間投
    資之合意而受領系爭351 萬元投資款，有如前述，則原告主
    張依民法第179 條之規定，請求被告返還351 萬元，及自起
    訴狀繕本送達被告之翌日起至清償日止，按年息百分之五計
    算之利息，為無理由，應予駁回。原告之訴既無理由經駁回
    ，其假執行之聲請亦失所附依，爰併予駁回之。
七、本案事證已臻明確，兩造其餘主張陳述及所提之證據，經審
    究認無礙勝負之判斷，爰不一一論列，附此敘明。
八、結論：原告之訴為無理由，依民事訴訟法第78條，判決如主
    文。
中    華    民    國    98    年    5     月    27    日
                  民事第二庭    法  官  陳麗玲
以上正本係照原本作成
如對本判決上訴，須於判決送達後20日內向本院提出上訴狀
中    華    民    國    98    年    5     月    27    日
                            書記官  吳俞玲

司法院資訊處製作；財團法人民間司法改革基金會備份。
